【裁判字號】    98,上更(一),274
【裁判日期】    990422
【裁判案由】    偽造文書
【裁判全文】
臺灣高等法院臺中分院刑事判決     98年度上更(一)字第274號
上  訴  人
即  被  告  丁○○
選任辯護人  林詮勝律師
上列上訴人因偽造文書案件，不服臺灣苗栗地方法院九十五年度
訴字第五六七號中華民國九十六年四月十二日第一審判決（起訴
案號：臺灣苗栗地方法院檢察署九十五年度偵字第四一三二號）
，提起上訴，本院前審判決後經最高法院發回更審，本院更為判
決如下：
    主  文
原判決關於諭知丁○○行使偽造公文書有罪部分撤銷。
上撤銷部份丁○○無罪。
    理  由
一、公訴意旨略以：上訴人即被告（下簡稱被告）丁○○係基航
    企業有限公司（下稱基航公司）之工地主任，乙○○（原名
    邱治超，現由本院另案審理中）係基航公司總經理。乙○○
    於民國九十五年四月二十四日、同年月二十七日代表基航公
    司與丙○○簽訂「土地委託整建契約書」及「土地改良申請
    同意書」，替丙○○進行苗栗縣大湖鄉○○段七六二之六五
    號土地改良工程，被告提供其苗栗縣竹南鎮○○里○鄰○○
    街二十八號房屋，作為向苗栗縣政府申請在上開土地進行農
    地災害復舊之聯絡地址。苗栗縣政府接獲丙○○申請書後，
    於同年六月十五日函復應更正處理處所及詳列處理數量等語
    ，而未同意其申請，此公文寄至被告上開住處。詎乙○○與
    被告仍執意進行工程，自同年六月底至七月初某日起，由上
    訴人任現場監工，管控施工現場，僱用工人在該地採取砂石
    ，再回填土方。同年七月五日，苗栗縣政府派員至現場勘察
    ，惟施工人員皆已逃逸，遂於同年七月十一日再發函至上訴
    人上開住處，要求立即停止開挖，否則將依土石採取法第三
    十六條之規定查處，正本同時發文予苗栗縣警察局大湖分局
    。上訴人與乙○○為繼續挖取土石及避免警員取締，竟與另
    一不詳姓名成年人，共同基於偽造公文書以供行使之犯意聯
    絡，於九十五年七月十一日至同月十九日間，利用某不知情
    之成年人偽刻「縣長劉政鴻」長戳章一顆，用以偽造苗栗縣
    政府九十五年七月十七日府建石字第０九五００八九六五八
    號，內容如附件所示之公函二件，其中一件於九十五年七月
    十九日郵寄至大湖分局，另一件由被告自九十五年八月二日
    起出示給挖土機、砂石車等司機閱覽，表示係合法工程，致
    不知情之邱華強、吳清標、陳建勝、郭豐光、賴登卿、蘇坤
    正、彭祥祐、梁文吉等人駕駛推土機、砂石車開挖砂石或回
    填土方。同年八月三日十時三十分許，苗栗縣政府建設局接
    獲檢舉，再次會同警員勘察，在場之上訴人提出上開偽造公
    文書企圖矇混，足以生損害於苗栗縣政府。經張國興打電話
    向苗栗縣政府查證，才發現其行使偽造公文書之犯行。因認
    被告涉犯有共同犯刑法第二百十六條、二百十一條之行使偽
    造公文書罪嫌。
二、訊之被告雖坦承伊確係「基航企業有限公司」之工地主任，
    及伊自九十五年八月二日起，將附件所示之苗栗縣政府公文
    書接續出示給僱用之挖土機、砂石車司機閱覽，及於同月三
    日十時三十分許又出示給接獲檢舉前來會勘之苗栗縣政府建
    設局土石管理課人員張國興及苗栗縣警察局大湖分局警員陳
    文田等人閱覽等情；但否認伊有行使偽造公文書之犯罪情事
    ，辯稱：伊僅受僱於乙○○，為日領工資之受僱人，並未參
    與本案上開農地災後復建土地改良之合作洽談及申請，且伊
    雖有提供住所做為有關申請災後復建土地改良回函之收文地
    址，但此僅係共同被告乙○○為掌控現場實際狀況而洽用，
    伊實際並未參與申請文件之處理，而上開公文經由乙○○收
    受並交付給伊之後，因伊相信苗栗縣政府已同意上開農地災
    後復建工程之申請，故在乙○○指示伊繼續開挖之後，伊才
    會受命擔任工地現場之指揮及車輛調度等工作，伊純係受薪
    做工，並無土地改良及土石採取之利益，無犯罪動機，且上
    開公文係以郵寄送達，公文程式完備，連前來會勘之苗栗縣
    政府建設局土石管理課人員張國興及苗栗縣警察局大湖分局
    警員陳文田等人尚須向苗栗縣政府承辦人員查詢才能分辨真
    偽，伊自無分辨之能力，殊無懷疑上開函文出自偽造之可能
    ，自不具行使偽造公文書之故意等語。
三、按「犯罪事實應依證據認定之，無證據不得認定犯罪事實」
    。刑事訴訟法第154條第2項定有明文。又「認定不利於被告
    之事實，須依積極證據，茍積極證據不足為不利於被告事實
    之認定時，即應為有利於被告之認定，更不必有何有利之證
    據」、「共犯之成立，除共同實施犯罪行為者外，其就他人
    之行為負共犯之責者，以有意思聯絡為要件，若事前並未合
    謀，實施犯罪行為之際，又係出於行為者獨立之意思，即不
    負共犯之責」。最高法院分別著有30年上字第816號、19 年
    上字第694號判例可資參照。次按刑事訴訟法第一百六十一
    條第一項規定：檢察官就被告犯罪事實，應負舉證責任，並
    指出證明之方法。對於其所訴之被告犯罪事實，應負提出證
    據及說服之實質舉證責任，倘所提出之證據，不足為被告有
    罪之積極證明，或其闡明之證明方法，無從說服法官以形成
    被告有罪之心證，基於無罪推定之原則，自應為被告無罪判
    決之諭知。經查：
  (一)本件被告否認有偽造公文書及明知該公文書為偽造，仍為行
    使偽造公文書犯行，且自始辯稱為伊不知該公文書為偽造的
    等語。則公訴人自應就被告有偽造該公文書及明知該公文書
    為偽造的乙節負舉證責任。
  (二)次依起訴書之記載：「（一五）偽造之發文日期為95年7月
    17 日，發文字號為府建石字第0950089658號之苗栗縣政府
    函1份（95偵4132頁29-30）；真實之發文日期為95年7月11
    日，發文字號為府人給字第0950089658號之苗栗縣政府函1
    份（95偵4132頁34-36）：佐證邱治超有偽造如犯罪事實欄
    所載公文書及偽造「縣長劉政鴻」職務上所使用之官章，並
    交丁○○行使之事實。（一六）95年8月3日10時30分之會勘
    紀錄1份(95他698頁2-4)：（1）佐證當時會勘之現場情況。
    （2）該會勘紀錄已明確記載「另經業者提示本府95年7月17
    日府建石字第0950089658號函，經查證亦有偽造前開函之情
    形，請苗栗縣警察局大湖分屆協助予以偵辦」。又被告丁○○、邱華強均有在該會勘紀錄簽名，足徵丁○○、邱華強自
    該日起，已明確知悉該等公文書為偽造」（見起訴書第六頁
    倒數第五行以下）。可見公訴人認本件偽造之公文書係由邱
    治超（其後改名為乙○○）所偽造，並交丁○○行使。而被
    告自95年8月3日10時30分之會勘之時起，已明確知悉該等公
    文書為偽造。換言之在會勘之前，公訴人並無何證據足以證
    明被告知悉該公文書為偽造甚明。
  (三)本件系爭公文書為乙○○所偽造，此經乙○○被訴犯行使偽
    造公文書犯行案坦承不諱，有筆錄影本附卷可稽（見本院卷
    第116頁），復經本院調取本院九十六年上訴字第2979號乙○○偽造文書案核對屬實，參以乙○○為採砂石之實際利益
    人，並有偽造之公文書可憑，足證乙○○之自白與事實相符
    ，是系爭公文書係乙○○所偽造無訛；依乙○○之供述，並
    未稱被告有參與共同偽造之犯行。
  (四)證人丙○○於原審證述本件農地災後復建土地改良工程，係
    乙○○主動與其洽談，與被告並不認識，被告亦從未出面與
    其洽談等語在卷（參見原審96年2月15日之審判筆錄）；共
    同被告乙○○於警訊時，亦承認其以地主丙○○之名義申請
    本件農地災後復舊整建工程，被告丁○○僅係受僱現場指揮
    及車輛調度之工地主任，有關申請災後復建土地改良回函之
    收文地址，使用被告住所，係為掌控現場實際狀況而洽用，
    被告丁○○並未參與申請文件之處理等情（參見95年8月17
    日之調查筆錄，偵查卷一第6-13頁），足證被告確實僅為日
    領工資之受僱人，並未參與本件農地災後復建土地改良工程
    之合作洽談及申請，被告既僅為日領工資之受僱人，衡情亦
    無偽造系爭函文及明知該函文係偽造之公文書仍行使之動機
    。
  (五)乙○○於本院另案審理中，嗣因患癌症，現無法出庭，因而
    經本院九十六年上訴字第2979號裁定停止審判，有裁定書附
    卷可憑，被告原請求傳喚乙○○以證明其並未參與偽造公文
    書或對該公文書為偽造仍為行使，其後了解乙○○不能出庭
    ，捨棄此一證據之調查，惟被告無證明其無罪之義務，仍應
    由檢察官舉證證明被告有偽造公文書或明知偽造公文書而行
    使之犯行。本件既無積極證據足以證明被告有共同參與上開
    偽造公文書犯行，自不能論以共同偽造公文書犯行。
  (六)又系爭函文之真偽，除承辦人員外，連任職苗栗縣政府土石
    管理課之證人張國興、苗栗縣警察局大湖分駐所所長、及警
    員陳文田等公務人員，均尚須向苗栗縣政府承辦人員查詢後
    始能分辨，何況非屬公務人員之被告，亦有證人張國興、陳
    文田於原審之結證可憑（參見原審96年1月25日之審判筆錄
    ）。本件系爭函文，除寄達被告外，苗栗縣警察局大湖分局
    亦於95年7月19日經郵局送達一份，從而被告經由郵局收受
    系爭函文，並受僱主指示繼續開挖，自無不可信之處。又被
    告對於苗栗縣政府95年7月11日府建石字第0950089 627號，
    不同意挖取土石外運之函文，坦承知情，惟依後來所接95年
    7 月17日、府建石字第0950089658號之系爭函文說明一記載
    ：「復台端95年7月14日09005036號函內抗訴（府建石字第
    0950089627號）…」等語之文義理解，認乙○○或丙○○於
    事後曾經去函縣政府表示異議，因此被告於雇主乙○○與原
    先收受之系爭函文後，被告相信苗栗縣政府已同意本件農地
    災害復舊工程之申請，自與一般人之認知與常情無違，亦與
    受僱人遵命行事之經驗法則無違，尚無不可採之理。
  (七)綜上所述，本件農地災害復舊整建工程之申請，係屬雇主乙○○所單獨處理，被告受命擔任工地現場之指揮及車輛調度
    ，純為受薪作工而已，並無其他土地改良或土石採取之利益
    ，而系爭函文既係經由郵局送達，被告誤信其為真實而行使
    ，主觀上亦無行使偽造公文書之認識，揆之前揭法律規定及
    判例意旨，被告丁○○自不應負刑法第211條及216條之罪責
    。原審未查，對被告論罪科刑，被告上訴意旨指摘原判決不
    當，為有理由，應由本院將原判決撤銷，改為無罪之諭知，
    俾免冤抑。
據上論斷，應依刑事訴訟法第三百六十九條第一項前段、第三百
六十四條、第三百零一條第一項判決如主文。
本案經檢察官甲○○到庭執行職務。
中    華    民    國    99    年    4     月    22    日
            刑事第四庭    審判長法  官  洪  耀  宗
                                法  官  許  文  碩
                                法  官  蔡 王 金 全
上列正本證明與原本無異。
如不服本判決應於收受送達後十日內向本院提出上訴書狀，其未
敘述上訴理由者，並得於提起上訴後十日內向本院補提理由書 (
均須按他造當事人之人數附繕本)「切勿逕送上級法院」。
                                書記官  金  珍  華
中    華    民    國    99    年    4     月    22    日

司法院資訊處製作；財團法人民間司法改革基金會備份。
